【裁判字號】    95,台上,2423
【裁判日期】    950504
【裁判案由】    侵占
【裁判全文】
最高法院刑事判決            九十五年度台上字第二四二三號
    上  訴  人  台灣高等法院檢察署檢察官
    被      告  甲○○
                        號（現於台灣宜蘭監獄執行中）
                乙○○
                        樓
    上 列一 人
    選任辯護人  高進發律師
上列上訴人因被告等侵占案件，不服台灣高等法院中華民國九十
五年一月十一日第二審更審判決（九十四年度上更(一)字第七○四
號，起訴案號：台灣宜蘭地方法院檢察署八十七年度偵字第四三
一一號，八十八年度偵字第一四三、一一四七號），提起上訴，
本院判決如下：
    主  文
原判決撤銷，發回台灣高等法院。
    理  由
本件原判決撤銷第一審關於被告甲○○業務上侵占部分、被告乙
○○部分之科刑判決，改判仍論處甲○○以連續意圖為自己不法
之所有而侵占業務上持有他人之物罪刑（處有期徒刑貳年），諭
知乙○○無罪；並敘明被告等不成立商業會計法第七十一條第一
項第一款、第四款之罪之理由，固非無見。
惟查：（一）按證據能力係指得成為證明犯罪事實存在與否之證
據資格，屬證據許容性之範疇；證據能力通常為法律所規定。證
據資料必先具備證據許容性後，即符合法律所規定之證據資格，
始有證據證明力，亦即實質證據價值之自由判斷問題。此觀刑事
訴訟法第一百五十五條第二項規定「無證據能力之證據，不得作
為判斷之依據」甚明。鑑定人由審判長、受命法官或檢察官選任
之；法院或檢察官亦得囑託醫院、學校或其他相當之機關、團體
為鑑定，同法第一百九十八條、第二百零八條第一項定有明文。
必依此規定所選任之鑑定人或鑑定機關，且依同法第二百零六條
規定，就鑑定之經過及其結果，以言詞或書面所為之報告，始屬
法律所規定之證據適格。卷查被告乙○○於原審法院前審所提出
由案外人羅希寧會計師出具之查核報告影本（見原審上訴卷第四
七至五三頁），用以證明全弘證券股份有限公司（下稱全弘公司
）於民國八十七年十一月二日向第一銀行宜蘭分行擔保借款之新
台幣（下同）二千五百萬元，係列入預付房地款，但在同年月十
日已改列「其他應收款」，符合一般公認會計準則，資為被告等
未違反商業會計法第七十一條第一款之罪之論據。惟上開會計師
，並非審判長、受命法官或檢察官選任之鑑定人，亦非法院或檢
察官所囑託為鑑定之機關或團體，其所製作之查核報告，即屬審
判外之書面陳述。依刑事訴訟法第一百五十九條第一項規定，被
告以外之人於審判外之言詞或書面陳述，除法律有規定者外，不
得作為證據。原判決未先說明上開審判外之書面陳述，究依據何
項除外規定得作為證據，即逕採為被告等違反商業會計法部分無
罪判決之基礎之一，自有未合。（二）商業會計法第十四條規定
：「會計事項之發生，均應取得或給與足以證明之會計憑證」，
同法第十五條復規定商業會計憑證分為原始憑證與記帳憑證二類
，原始憑證係指證明事項之經過，而為造具記帳憑證所根據之憑
證；記帳憑證謂證明處理會計事項人員之責任，而為記帳所根據
之憑證。第十八條亦規定：「商業應根據原始憑證，編製記帳憑
證，根據記帳憑證，登入帳簿」，第三十三條更明定：「非根據
真實事項，不得造具任何會計憑證，並不得在帳簿表冊作任何記
錄」，乃揭示會計事項之發生應遵行真實原則，旨在促使商業會
計制度步入正軌、商業財務公開，以取信於大眾。從而，倘商業
負責人、會計人員等主體，明知尚未發生或已發生之事項，一有
不實填製會計憑證或記入帳冊之行為，即符合同法第七十一條第
一款之犯罪構成要件。原判決認定甲○○為全弘公司董事長，成
立炒作股票之集資小組，嗣為清償該小組對外積欠之債務本息，
於八十七年十一月二日，以全弘公司須支用為由，向第一銀行宜
蘭分行擔保借款二千五百萬元，惟為避免證券主管機關查帳發現
，乃借用原判決附表（下稱附表）一編號６之帳戶，以公司購置
不動產為由，將該筆借款匯入該帳戶內，並分別提領、匯款至附
表一編號７、８、９之帳戶內，其中編號９部分再轉匯至附表三
所示之人頭帳戶，予以挪用侵占以償債等情。稽之卷內資料，證
人即全弘公司財務經理林碧慧證稱伊係依乙○○（時任全弘公司
總經理）之指示，將上開二千五百萬元借款以預付房地款方式支
出名義登載於全弘公司會計帳冊內等語（見原審卷第一六二頁）
；即乙○○所提出之上開會計師查核報告，亦記載全弘公司前揭
二千五百萬元擔保借款，於同日匯入附表一編號６之台宜建設有
限公司購置營業處，帳列預付房地款，實則並無帳載所稱預付房
地款之情事。如若所述無訛，則被告等明知全弘公司並無購置不
動產情事，竟由乙○○指示財務經理林碧慧於其公司會計帳冊內
不實登載上開二千五百萬元係為預付房地款，以遂行甲○○挪用
侵占以清償集資小組對外之債務，能否謂無商業會計法第七十一
條第一款規定之適用，即不無研求之餘地。究竟林碧慧係於全弘
公司何一會計憑證或何一帳冊，為如何之記載，攸關被告等是否
牽連犯有違反商業會計法第七十一條第一款之罪刑，基於公平正
義之維護，原審非不得依職權傳喚林碧慧或羅希寧會計師到庭說
明，或調取全弘公司之相關帳冊、會計憑證詳為審認究明。乃原
審未遑調查審認，遽以起訴書未明確指摘被告等究竟填製何種會
計憑證或記入帳冊，而為被告等無此部分犯行之認定，自欠允洽
，併有調查職責未盡及理由不備之違誤。（三）原判決認定全弘
公司上開二千五百萬元借款係甲○○挪用侵占，乙○○已盡注意
控管該款項之流向，無證據證明乙○○與甲○○有何犯意聯絡，
而為乙○○有利之認定。卷查乙○○於第一審雖供稱：「二千五
百萬元之事未經我同意」，然經審判長詢問甲○○：「對乙○○
所言有何意見？」，據甲○○答稱：「有詢問乙○○，羅說用於
購地可先挪用二、三天。」（見第一審卷第一○九頁反面），原
判決復認定「乙○○為避免被證券管理及期貨委員會發現董事長
（即甲○○）借用二千五百萬元而對全弘公司為停業處分，損害
公司及股東權益，因此建議可借用盧冬芳所有之合作金庫宜蘭支
庫第0000000000號帳戶（即附表一編號６）」（見原
判決第十九頁第十一至十四行）。關於借用帳戶一事，亦經證人
盧冬芳於偵查中證實（見第一一四七號偵查卷第二七頁反面、第
二八頁）。而全弘公司實無購置不動產之舉，已如前述。凡此事
證，能否謂乙○○對於甲○○虛以預付房地款為由而挪用侵占借
款一事，並非事先知情而參與或為幫助，殊值研求。原判決對於
上開不利於乙○○之證據置而不論，復未說明何以不予採納之理
由，有判決理由不備之違法。以上或為檢察官上訴意旨所指摘，
或為本院得依職權調查之事項，應認原判決仍有撤銷發回更審之
原因。
據上論結，應依刑事訴訟法第三百九十七條、第四百零一條，判
決如主文。
中    華    民    國  九十五  年    五    月    四    日
                      最高法院刑事第七庭
                          審判長法官  呂  潮  澤
                                法官  吳  昆  仁
                                法官  孫  增  同
                                法官  趙  文  淵
                                法官  吳      燦
      本件正本證明與原本無異
                                      書  記  官
中    華    民    國  九十五  年    五    月    九    日
                                                      Ｙ


司法院資訊處製作；財團法人民間司法改革基金會備份。
